# Deskriptive Statistik

## Absolute und Relative Häufigkeiten

### Absolute Häufigkeiten

- Absolute Häufigkeiten können durch **table()** in einer Tabelle ausgegeben werden  

\bigskip\small

```{r, comment=""}
# Datensatz einlesen
df_yoga <- read.table("data/YogaPilates.txt", header = TRUE)

# Beispiel für Tabelle
tab <- table(df_yoga$gruppe)
tab
```

- Die Gesamtzahl der Beobachtungen kann mit **sum()** ausgegeben werden:

\bigskip

```{r, comment=""}
# Anzahl der Beobachtungen in einer Kreuztabelle mit sum()
sum(tab)
```

### Relative Häufigkeiten

- Berechnung der relativen Häufigkeiten &#8594; Welchen Anteil macht eine Kategorie an der Gesamthäufigkeit aus?  
- Genauso gut können wir die Funktion **prop.table()** verwenden

```{r, echo=-7, comment=""}
# Kreuztabelle tab_rel mit relativen Häufigkeiten (Anteil/Gesamthäuf.)
tab_rel <- tab/sum(tab)

# Alternative Berechnung mit prop.table()
tab_rel <- prop.table(tab)

print(noquote(format(round(tab_rel, 2), nsmall = 2)))
```

### Kreuztabelle/Kontingenztafel für mehrere Variablen

- Wie ist die (absolute und relative) Häufigkeit der Frauen und Männer (geschl) in den einzelnen Gruppen (gruppe)?  
- Bei Angabe von mehreren Vektoren werden Kreuztabellen erzeugt

\bigskip\small

```{r, echo= -7, comment=""}
# Kreuztabelle für Geschlecht und Gruppe
tab2 <- table(df_yoga$geschl, df_yoga$gruppe)

# prop.table() für relative Häufigkeiten (auf 2 Stellen gerundet)
round(prop.table(tab2), 2)
```

## Grundbefehle  

R-Befehl  | Bedeutung
----------|----------
sum()     |Summe
mean()    |Mittelwert
var()     |Varianz
sd()      |Standardabweichung
min()     |Minimum
max()    |Maximum
quantile()|Quartile
range()   |Range
median()  |Median

**Beispiele**

```{r, comment=""}
range(df_yoga$alter)
mean(df_yoga$alter)
var(df_yoga$zufri)
```

**Fehlende Werte**

Enthalten unsere Daten fehlende Werte (**NA**), dann ergeben die deskriptiven Berechnungen auch **NA**. Durch das Argument **na.rm = TRUE** werden **NA**-Werte ignoriert.

```{r, comment=""}
mean(df_yoga$zufri)
mean(df_yoga$zufri, na.rm = TRUE)
```

**Funktion summary()**

- Mit summary() werden verschiedene deskriptive Statistiken ausgegeben:

```{r, comment=""}
summary(df_yoga$alter)
```

- summary() gibt zudem die Anzahl fehlender Werte an:

```{r, comment=""}
summary(df_yoga$zufri)
```

**Paket psych**

Mit der Funktion describe() aus dem Paket **psych** lassen sich eine Vielzahl von Verteilungsparametern gleichzeitig ausgeben:

```{r, comment=""}
library(psych)
describe(df_yoga$alter, skew = FALSE)
```


Optionale Argumente:  
- skew = FALSE, um Schiefe und Kurtosis nicht auszugeben  
- ranges = FALSE, um u.a. Median, Minimum und Maximum nicht auszugeben  
- IQR = TRUE, um Interquartilbereich auszugeben

## Gruppengetrennte Analyse

Wie können die Variablen *alter*, *zufri* und *angst* deskriptiv in den einzelnen Gruppen berechnet werden?

```{r, comment=""}
# Ersten 5 Zeilen Beispieldatasatz
head(df_yoga, 5)
```


### Logisches Indizieren

Jeweils Teile der Daten durch logisches Indizieren auswählen
„Berechne Mittelwert der Spalte *$alter*, aber wähle hierfür nur Werte der Personen aus Gruppe Yoga“

```{r, comment=""}
# Durchschnittsalter, Gruppe = yoga
mean(df_yoga$alter[df_yoga$gruppe == "yoga"])

# Durchschnittsalter, Gruppe = pilates
mean(df_yoga$alter[df_yoga$gruppe == "pilates"])

# Durchschnittsalt,er, Gruppe = kontroll
mean(df_yoga$alter[df_yoga$gruppe == "kontroll"])
```

### Funktion aggregate()

- Mit **aggregate()** können Funktionen für verschiedene Faktorenstufen (und deren Kombination) getrennt berechnet werden:\

- **aggregate(AV \~\ UV, FUN = …, data = …)**\
    - **AV**: Variable, deren Werte analysiert   werden sollen  
    - **UV**: Faktor(en), mehrere Faktoren werden mit + verbunden  
    - **FUN**: Welche Funktion (deskriptive Statistik) soll berechnet werden?  
    - **data**: datasatz  
  
**Beispiel**

```{r, comment=""}
# Durchschnitt Zufriedenheit, Gruppen = geschl, gruppe
aggregate(zufri ~ geschl + gruppe, FUN = mean, data = df_yoga)
```

### Funktion describeBy()

- aus dem Paket *psych*  
- Anwendung der describe-Funktion getrennt nach Faktor(en)  
- **describeBy(x = …, group = list(…), …)**  
    - **x**: Variable, deren Werte analysiert werden sollen (wie AV bei **aggregate()**)
    - **group = list()**: Faktor(en), mehrere Faktoren werden mit "," verbunden (wie UV bei **aggregate()**)

**Beispiel describeBy()**


```{r, comment=""}
# Deskriptive Statistiken nach Gruppe(=geschl)
describeBy(x = df_yoga$zufri, group = list(df_yoga$geschl), skew = FALSE)
```

## Ergänzungen

### Bedingte Wahrscheinlichkeiten

Mit **prop.table(…, margin = …)** werden bedingte Wahrscheinlichkeiten für ein Merkmal ausgegeben. (margin 1 = zeilenweise, margin 2 = spaltenweise)

```{r, comment=""}
# Bedingte Wahrscheinlichkeit, zeilenweise, gerundet auf 2 Stellen
round(prop.table(tab2, margin = 1), 2)

# Bedingte Wahrscheinlichkeit, spaltenweise, gerundet auf 2 Stellen
round(prop.table(tab2, margin = 2), 2)
```

### Skalieren

- Mit dem Befehl **scale(…, center = …, scale = …)** können Variablen zentriert und z-standardisiert werden.
  - **center**: Soll von jedem Wert in der Variable der Variablenmittelwert abgezogen     werden? (TRUE =  ja)\
  - **scale**: Soll jeder Wert in der Variable durch die Variablenstandardabweichung dividiert werden? (TRUE = ja)\
  - Zentrierung, wenn nur **center = TRUE**, z-Standardisierung, wenn beide Argumente mit TRUE definiert wurden.

### Extremwerte

- Mit dem Argument **trim = …** im Befehl **mean()** kann der Anteil ausgeschlossener Extremwerte definiert werden

- Das Paket moments gibt mit dem Befehl **all.moments()** alle statistischen Momente aus, mit **skewness()** die Schiefe und mit **kurtosis()** den Exzess

### Gruppengetrennte Analyse - Funktion tapply()

**tapply(X = …, INDEX = list(…), FUN = …)**

  - **X**: Variable, deren Werte analysiert werden sollen (wie AV bei **aggregate()**)
  - **INDEX = list()**: Faktor(en), mehrere Faktoren werden mit "," verbunden (wie UV bei **aggregate()**)
    - Bei einem Faktor muss **list()** nicht angegeben werden
  - **FUN**: Welche Funktion (deskriptive Statistik) soll berechnet werden? (wie bei **aggregate()**)